【裁判字號】    98,毒抗,714
【裁判日期】    980730
【裁判案由】    聲請強制戒治
【裁判全文】
臺灣高等法院臺中分院刑事裁定         98年度毒抗字第714號
抗  告  人
即  被  告  甲○○
上列抗告人因聲請強制戒治案件，不服臺灣彰化地方法院98年度
毒聲字第216號民國98年6月12日裁定（聲請案號：臺灣彰化地方
法院檢察署98年度聲戒字第69號、98年度毒偵字第 130號），提
起抗告，本院裁定如下：
    主  文
抗告駁回。
    理  由
一、聲請意旨略以：被告甲○○因施用第一、二級毒品，經依臺
    灣彰化地方法院98年度毒聲字第8l號裁定送臺灣彰化看守所
    附設勒戒處所觀察、勒戒後，認有繼續施用毒品之傾向，有
    該所民國98年 5月27日彰所戒字第0980800249號函送之有無
    繼續拖用毒品傾向證明書 l份附卷可稽，爰依毒品危害防制
    條例第20條第3項、第2項之規定，聲請裁定令入戒治處所施
    以強制戒治等語。
二、原裁定意旨以：
    被告甲○○前曾因施用毒品案件，經原審法院以裁定令入戒
    治處所施以強制戒治後，認無繼續施用毒品之傾向，並於91
    年1月11日停止其處分出監，迄於91年7月12日保護管束期滿
    未經撤銷而視為執行完畢釋放等情，有臺灣高等法院被告前
    案記錄表、臺灣彰化地方法院檢察署刑案資料查註紀錄表各
    l份在卷可憑。又其於前開強制戒治執行完畢釋放後5年後，
    另基於施用第一級毒品海洛因之犯意，於98年1月9日下午12
    時許，在彰化縣田中鎮市區某處車內，以將海洛因粉末摻水
    混合後再以針筒注射之方武，施用第一級毒品海洛因1 次；
    另基於施用第二級毒品甲基安非他命之犯意，於同日下午12
    時許，在上開同一地址，以將甲基安非他命晶體置於玻璃球
    吸食器上，其下用火燒烤並吸食其霧化氣體之方式，施用第
    二級毒品甲基安非他命1次。嗣於同年1月10日上午 l時50分
    許，為警在彰化縣二林鎮○○路與修仁路口處，因其形跡可
    疑經盤查而查獲，當場扣得第一級毒品海洛因 4包（毛重共
    計約9.6公克）及吸食器1組，並經其同意採集其尿液送驗後
    ，結果呈嗎啡及甲基安非他命陽性反應，除據被告於警、偵
    訊中坦承不諱，復有詮昕科技股份有限公司98年 1月22日編
    號00000000號濫用藥物尿液檢驗報告、彰化縣警察局田中分
    局委託檢驗尿液與真實姓名對照單各 1份在卷可稽，而被告
    經依原審法院以98年度毒聲字第8l號裁定移送臺灣彰化看守
    所附設勒戒處所施以觀察、勒戒後，認被告有繼續拖用毒品
    之傾向等情，亦有前開勒戒處所98年5月27日彰所戒字第098
    0800249號函送之有無繼續施用毒品傾向證明書1份在卷可考
    ，堪認被告於前揭強制戒治執行完畢釋放後，5 年後再犯毒
    品危害防制條例第10條之罪，且有繼續施用毒品之傾向，從
    而本件聲請為有理由，應予准許。
三、抗告意旨略以：
    本件被告前於90年 5月間因施用毒品案件裁定送觀察勒戒，
    同年 7月間復因毒品案件，另裁定強制戒治，嗣認無繼續施
    用毒品傾向，經臺灣雲林地方法院檢察署檢察官為不起訴處
    分，故被告於98年 4月14日（此應為入勒戒所執行觀察勒戒
    日期）再犯施用第一、二級毒品，應屬第三次犯行，雖本次
    施用時間距前次觀察勒戒執畢已逾 5年，然本次犯行因已屬
    三犯，即非屬毒品危害防制條例第20條第 3項所規定之「五
    年後再犯」之情形，依法不得裁定觀察勒戒，現亦不得再裁
    定強制戒治，而應由檢察官另行起訴，為此爰依法提起抗告
    等語。
四、按犯第10條之罪者，檢察官應聲請法院裁定令被告入勒戒處
    所觀察、勒戒，其期間不得逾 2月；觀察、勒戒後，檢察官
    依據勒戒處所之陳報，認受觀察、勒戒人無繼續施用毒品傾
    向者，應即釋放，並為不起訴之處分，若認受觀察、勒戒人
    有繼續施用毒品傾向者，檢察官應聲請法院裁定令入戒治處
    所強制戒治，其期間為 6個月以上，至無繼續強制戒治之必
    要為止，但最長不得逾 1年；依前項規定為觀察、勒戒或強
    制戒治執行完畢釋放後，5年後再犯第10 條之罪者，適用本
    條前2項之規定；觀察、勒戒或強制戒治執行完畢釋放後，5
    年內再犯第10條之罪者，檢察官應依法追訴，毒品危害防制
    條例第20條第1至3項及第23條第2項分別定有明文。
五、次按上開毒品危害防制條例第20條、第23條，係92年7月9日
    修正公布，93年1月9日起施行，就施用第一、二級毒品者，
    依所為係「初犯」、「5年內再犯」或「5年後再犯」，而異
    其刑事處遇程序，其規定「初犯」施用第一、二級毒品之被
    告，經觀察勒戒或強制戒治後，應為不起訴處分，亦即以觀
    察勒戒或強制戒治之保安處分代替刑事訴追；經觀察勒戒或
    強制戒治執行完畢釋放後「5 年內再犯」者，則依法追訴之
    ；至於觀察勒戒或強制戒治執行完畢釋放後「5 年後再犯」
    者，亦適用「初犯」以保安處分代替刑事訴追之程序。其立
    法理由係以施用第一級或第二級毒品者，具「病患性犯人」
    之特質，故對「初犯」者，送觀察勒戒，以戒除其身癮，或
    進一步施以強制戒治，戒除其心癮；經觀察勒戒或強制戒治
    執行完畢釋放後「5 年後再犯」者，因前所實施之觀察勒戒
    或強制戒治已收 5年之遮斷效果，足以戒除其毒癮，故仍適
    用「初犯」以保安處分代替刑事訴追程序。至經觀察勒戒或
    強制戒治執行完畢釋放後「5 年內再犯」者，因其再犯率高
    ，原實施之觀察勒戒及強制戒治既已無法收其實效，爰依法
    追訴之。故施用第一、二級毒品者，除曾經觀察勒戒或強制
    戒治執行完畢後「5 年內再犯」之情形外，均仍得適用以保
    安處分代替刑事訴追程序之規定，並不限於「初犯」施用毒
    品者。倘初犯施用毒品罪後，雖於5 年內第二次再犯，然因
    時值毒品危害防制條例修正之前，且經觀察勒戒結果，未有
    繼續施用傾向，乃依修正前舊法規定，為不起訴處分；或雖
    有繼續施用毒品之傾向，乃裁定送強制戒治，並依法訴追，
    其強制戒治亦經執行完畢，而嗣於該條例修正公布並施行後
    ，始第三次（或第三次以上）再犯，且其行為時距第二次再
    犯，經觀察勒戒或強制戒治執行完畢釋放時之間隔已滿 5年
    者，依其第二次再犯經保安處分執行完畢釋放後 5年內未曾
    再犯之情形觀之，核與初犯經保安處分執行完畢釋放後「 5
    年內再犯」者，其再犯率高，原實施之觀察勒戒及強制戒治
    已無法收其實效之情形則迥不相侔，而與「5 年後再犯」者
    ，已收 5年遮斷效果之情形相同；本於上開對具治療成效之
    病患性毒品犯，期能藉由強制治療之保安處分戒除其身、心
    癮之立法本旨，自應認與「5 年後再犯」之情形相同，仍適
    用以保安處分代替刑事訴追之規定（最高法院96年度台非字
    第123、145、201、224號刑事判決意旨參照）。
六、經查：
    本件抗告人甲○○前曾因施用毒品案件，經臺灣雲林地方法
    院90年毒聲字第 262號裁定送觀察、勒戒後，認有繼續施用
    毒品之傾向，復經該院以90年毒聲字第 769號裁定令入戒治
    處所，施以強制戒治，於91年 1月11日因停止其處分出監，
    迄於91年 7月12日保護管束期滿未經撤銷，視為執行完畢，
    並經臺灣雲林地方法院檢察署檢察官以91年度戒毒偵字第12
    0 號為不起訴處分確定，有臺灣高等法院被告全國前案紀錄
    表在卷可稽，是抗告人於90年間所受之觀察勒戒處分，逕而
    受戒治程序，均屬同涉一毒品案件所施之保安處分；觀諸抗
    告人本案施用第一、二級毒品犯罪時間均為98年1月9日中午
    12時許，而距其前次強制戒治執行完畢之日即91年 7月12日
    ，顯已逾 5年之期間，核諸上開最高法院新近多數見解，即
    合於毒品危害防制條例第20條第 3項所定強制戒治執行完畢
    釋放後「5 年後再犯」之情形，顯見前所執行之強制戒治足
    收戒除毒癮之效，自應依同條例第20條、第23條之規定，重
    新先經觀察、勒戒或強制戒治之治療程序。抗告人雖以本案
    係屬三犯以為抗辯，實係對其施用毒品所賦予保安處分之計
    算次數有所誤解，原審法院以98年度毒聲字第81號裁定送勒
    處戒所觀察、勒戒後，審閱臺灣彰化看守所附設勒戒處所98
    年3月9日彰所戒字第0980800249號函檢附之「有無繼續施用
    毒品傾向證明書」及「有無繼續施用毒品傾向評估標準紀錄
    表」，評定認抗告人有繼續施用毒品傾向，從而，准許檢察
    官強制戒治之聲請，裁定令抗告人入戒治處所施以強制戒治
    ，並諭知其期間為 6個月以上，至無繼續強制戒治之必要為
    止，但最長不得逾1 年，並無不合。抗告人聲請撤銷原裁定
    免除戒治，核屬無據，無從准許，其抗告自應予駁回。
據上論結，應依刑事訴訟法第412條，裁定如主文。
中    華    民    國    98    年    7     月    30    日
            刑事第一庭  審判長法  官  陳  紀  綱
                              法  官  姚  勳  昌
                              法  官  張  智  雄
以上正本證明與原本無異。
不得再抗告。
                              書記官  詹  雅  婷
中    華    民    國    98    年    8     月    4     日


司法院資訊處製作；財團法人民間司法改革基金會備份。
